最高法院民事判決　　　　　　　　　　　　　　　八十六年度台上字第二三八九號
　　上　訴　人　乙○○
　　被 上訴 人　甲○○
　　訴訟代理人　錢國成律師
　　　　　　　　劉長銘律師
　　　　　　　　高進發律師
右當事人間請求交付地價補償費事件，上訴人對於中華民國八十五年六月十八日台灣
高等法院第二審更審判決（八十四年度重上更(一)字第九○號），提起上訴，本院判決
如左：
    主  文
上訴駁回。
第三審訴訟費用由上訴人負擔。
    理  由
本件被上訴人主張：上訴人於民國七十七年三月二十一日將其所繼承，仍登記於被繼
承人馮佳崔名下，坐落台北市○○區○○段一小段三八九、三八九－一、三九○、三
九○－一、三九一、五五七－一、五五八、五五七、五一八、五一八－一、五一八－
二號十一筆土地之所有權應有部分（以下稱三八九號等十一筆土地）出售與伊，伊已
付清價金並繳清應負擔之稅費。惟其中五一八－一、五五七－一、三九一、三九○－
一、三八九－一號土地（以下稱五一八－一號等五筆土地）嗣經台北市政府徵收，已
無法移轉為伊所有，依民法第二百二十五條第二項規定，伊得請求上訴人轉讓台北市
政府發放如原判決附表（以下稱附表）所示補償費之請求權，由伊領取等情，求為命
上訴人將系爭地價補償費之請求權讓與伊，並由伊受領之判決（原審就被上訴人請求
受領系爭地價補償費部分，維持第一審所為被上訴人敗訴判決，駁回該部分之上訴，
被上訴人對該部分未據聲明不服，已告確定）。
上訴人則以：兩造於七十七年三月二十一日所簽訂之協議書，伊係受騙簽訂。至於八
十年十一月八日之補充買賣協議書，係被上訴人與伊女兒馮美鳳通謀虛偽意思表示所
書立，不生效力。系爭五筆土地，以七十七年公告現值計算，已高達新台幣（下同）
三百五十八萬二千三百八十八元，若兩造間確有買賣土地行為，價金不可能如協議書
所載僅五十萬元而已等語，資為抗辯。
原審依審理之結果，以：被上訴人主張之事實，已據其提出協議書、補充買賣協議書
、土地登記簿謄本、台北市政府地政處八二北市地四字第一七六二二號及第三一○一
九號函為證，堪信為真實。查系爭五筆土地雖曾由訴外人李日村聲請假扣押並經台灣
台北地方法院（下稱台北地院）實施查封，惟該假扣押裁定業經法院撤銷。且已撤銷
查封登記，有台北地院民事執行處函在卷可稽。另被上訴人亦曾聲請台北地院民事執
行處查封在案，但系爭土地業已徵收登記為台北市所有，查封登記均已塗銷。因上訴
人所出售予被上訴人系爭五筆土地既已遭台北市政府徵收，該五筆土地已屬給付不能
，被上訴人依民法第二百二十五條第二項規定，訴請上訴人將系爭五筆土地之地價補
償費請求權讓與被上訴人，自屬正當。上訴人雖辯稱兩造於七十七年三月二十一日所
訂立之協議書係受騙而簽訂云云，惟查該協議書於簽訂過程中，上訴人之子馮學源自
始在場參與，並由馮學源代上訴人在該協議書上簽字，為上訴人所自認，上訴人辯謂
係受騙而簽訂云云，不足採信。上訴人嗣又改稱依協議書所示之土地，不包括已建好
房屋之土地（指業已與訴外人葉松柏合建之土地），而坐落萬大段一小段屬馮佳崔名
下所有之土地，重測前僅有四四一、四三八及四三九地號土地，重測後，以馮佳崔名
下所有土地扣除已建好房屋部分（即原四四一及四三八地號），僅剩餘三八九、三八
九－一地號（即原四三九地號）土地而已，因此協議書第一項係以僅存三八九及三八
九－一地號土地面積十‧六二坪及磚造平房一間（即東園街七十三巷三十七弄一號）
賣與被上訴人五十萬元云云。惟查系爭土地之重測發生於六十六年間，土地分割發生
於七十四年間，為兩造所不爭執，而兩造就本件故馮佳崔名下全部十一筆土地之買賣
，發生於其後之七十七年三月二十一日，當時土地早已重測及分割完成，兩造自不可
能以重測、分割前之地號為買賣標的。被上訴人主張兩造係根據重測後及分割後之土
地地號為買賣等情，應可認係真實。又協議書內表明「二、已建好房屋部份，屬馮水
河、馮添進、乙○○（三房代表）共四戶，由甲方自行辦理所有權移轉、出售，唯乙
方應配合辦理給予土地相當持分，但代書手續由乙方代辦」等字樣，按當時所謂「已
建好房屋部分之土地」為五一八、五一八－二、五五七等三筆土地。如上訴人當時未
將已建有房屋之第五一八、五一八－二、五五七地號三筆土地出售予被上訴人，則被
上訴人如何配合辦理給予該三房代表土地相當持分﹖足見己建好房屋部分之基地，亦
已出售予被上訴人。上訴人於八十年十一月八日兩造再簽立補充買賣協議書後，又將
已登記為上訴人乙○○名義之如附表所示五一八－一、五五七－一、三九一、三九○
－一、三八九－一號等五筆土地之地價稅繳款書正本交付被上訴人，由被上訴人於八
十三年三月十四日依單繳納，亦有被上訴人提出之地價稅繳款書共四聯附卷可證。各
該地價稅繳款書記載「納稅義務人乙○○，住址台北市○○路二七九巷三號三樓，繳
納期間自年月日至年月日」，足見該地價稅繳款書確係上訴人於八十年
十一月八日簽訂補充買賣契約書後交付被上訴人，足證上訴人確實將系爭土地出售予
被上訴人，被上訴人始依協議書及補充買賣協議書之約定，負責繳納地價稅。上訴人
雖又辯稱，伊僅出售三八九號土地與被上訴人；補充買賣協議書係伊為申請台北市政
府社會局補助醫療費用，與被上訴人通謀而虛偽書立云云。惟經遍查申請補助醫療費
案卷，並無補充買賣協議書，且台灣台北地方法院財務法庭於八十一年間通知上訴人
繳納五一八等號三筆土地地價稅時，上訴人之子馮學源曾持補充買賣協議書主張稅款
應由被上訴人繳納。況且三八九號土地並非巷道用地，上訴人於八十二年五月十五日
致被上訴人之存證信函中稱：「台端於民國七十七年三月二十一日與本人訂立協議書
，約定協議本人應繼承之土地，之後依約已於同年九月間將部分土地辦竣繼承事宜，
並將有價值之土地過戶台端名下，其餘無用處巷道用地則拋棄並登記本人名下」等語
。足見巷道用地亦應屬被上訴人所有，補充買賣協議書即非出諸通謀而虛偽訂立。證
人馮美鳳、馮學源、蔡孝銓之證言，與事證不符，應無足採信。上訴人抗辯補充買賣
協議書為通謀之虛偽意思表示，既為被上訴人所否認，上訴人復未能舉證以實其說，
前述抗辯，委無足取。上訴人另辯稱買賣協議書所載十一筆土地，以七十七年之公告
現值計算，高達一千五百九十九萬二千七百二十元，如僅以系爭五筆土地於七十七年
公告現值計算，亦達三百五十八萬二千三百八十八元。若兩造間確有買賣行為，價金
不致如協議書所載僅五十萬元云云。惟買賣價格之高低，當事人本可自由決定，且系
爭土地於七十三年十月十二日已列為道路保留地，有台北市政府都市發展局北市都二
字第八四一六一四三號函在卷可稽。且系爭五筆土地早已實際供道路使用，為兩造所
不爭執，而兩造於七十七年三月二十一日訂立協議書時，並未能得知台北市政府將於
八十二年四月間公告徵收，是系爭五筆土地除每年要負擔地價稅外，在政府未公告徵
收前，並無利用價值，則上訴人將系爭五筆土地連同其他已合建之土地，一併以較低
價格出售給被上訴人，亦與常情無違。上訴人既無證據證明其價金之約定有何不法情
事，自不得因其當時所約定之價金低於公告現值，遽否定兩造間買賣契約之效力。又
上訴人並未證明其有解約請求權存在，其辯謂系爭買賣契約業經解除云云，亦乏依據
。被上訴人買受系爭五筆土地既經台北市政府徵收，經核發徵收補償費如原判決附表
所示，被上訴人依民法第二百二十五條第二項規定，請求上訴人讓與該地價補償費之
請求權，洵屬正當，應予准許，並說明兩造其餘抗辯及舉證與本件判決結果不生影響
，毋庸逐一論述，爰將第一審所為被上訴人上開敗訴部分判決廢棄，改判予以准許，
經核於法並無違背。上訴論旨，仍執陳詞，並就原審取捨證據、認定事實及解釋契約
之職權行使，指摘原判決關於其敗訴部分為不當，求予廢棄，非有理由。
據上論結，本件上訴為無理由，依民事訴訟法第四百八十一條、第四百四十九條第一
項、第七十八條，判決如主文。
中      華      民      國    八十六    年      七      月    二十五    日
                              最高法院民事第二庭
                                  審判長法官  曾  桂  香
                                        法官  劉  延  村
                                        法官  徐  璧  湖
                                        法官  劉  福  聲
                                        法官  袁  再  興
      右正本證明與原本無異
                                              書  記  官
中      華      民      國    八十六    年      八      月      七      日
